【裁判字號】    88,上易,5155
【裁判日期】    890131
【裁判案由】    詐欺
【裁判全文】
臺灣高等法院刑事判決                          八十八年度上易字第五一五五號
    上  訴  人  臺灣板橋地方法院檢察署檢察官
    被      告  甲○○
右上訴人因被告詐欺案件，不服臺灣板橋地方法院八十八年度易字第一一九二號，中
華民國八十八年九月十六日第一審判決（起訴案號：臺灣板橋地方法院檢察署八十七
年度偵字第二一０八九號）提起上訴，本院判決如左：
    主  文
原判決撤銷。
甲○○意圖為自己不法之所有，以詐術使人將本人之物交付，處有期徒刑捌月。
    事  實
一、甲○○為兌正光有限公司（下稱兌正光公司）之實際負責人，明知已無資力清償
    債務，且知其子彭榮杰（業經公訴人另為不起訴處分）早於八十六年九月十三日
    另設立與兌正光公司經營相同業務之嶸鑫國際有限公司（下稱嶸鑫公司），竟意
    圖為自己不法之所有，於八十六年〔起訴書誤為八十七年〕十月二十一日，以將
    兌正光公司交由丙○○（即辰協有限公司）控管，並以該公司之所得利潤清償先
    前債務，且兌正光公司客戶需完全移交辰協公司，其配偶、直系血親均不得設立
    經營與兌正光公司相同之業務等條件，在兌正光公司與丙○○訂定切結書，並請
    掛名負責人彭阿送〔業據公訴人另為不起訴處分〕於其上簽名，致丙○○陷於錯
    誤，於附表所示時間在兌正光公司借予甲○○新台幣（下同）四百九十二萬三千
    三百元。詎於八十六年十二月三十一日起，甲○○陸續將原為兌正光公司客戶利
    臺國際股份有限公司向兌正光公司訂購之單據，轉由嶸鑫公司收款，或仍擅自以
    兌正光公司名義出貨取收貨款，嗣為丙○○查知，始悉受騙。
二、案經丙○○訴由台灣板橋地方法院檢察署檢察官偵查起訴。
    理  由
一、訊據被告矢口否認有詐欺犯行，辯稱雙方簽立切結書當時，曾約定兌正光公司之
    利潤由被告分得七成，告訴人分得三成，惟因告訴人未依約分予利潤，告訴人無
    力支付下游廠商貨款，致不得不得將訂單轉予嶸鑫公司，以取得週轉資金云云。
    經查：
（一）被告於八十六年十月二十一日與告訴人簽訂切結書，同意將其實際經營之兌正
      光公司交付告訴人經營之辰協公司控管，告訴人則陸續於附表所示時間借款予
      被告，計四百九十二萬三千三百元，助其解決地下錢莊、協力廠商之債款，此
      有切結書在卷可稽，並為被告坦承無訛。
（二）按解釋意思表示，應探求當事人之真意，不得拘泥於所用之辭句，民法第九十
      八條著有規定。查被告於八十六年十月二十一日與告訴人丙○○簽訂切結書，
      其「立切結書人」雖載為兌正光有限公司，惟依卷附切結書內容，上載：「立
      切結書人係兌正光有限公司（以下簡稱兌正光公司）負責人彭阿送和實際經營
      者甲○○，因業務經營不善，致公司週轉不靈，債台高築，徵得辰協企業有限
      公司（以下簡稱辰協公司）負責人丙○○及丙○○本人勉力同意：：（一）在
      上開期間兌正光公司八十六年十月份發票開立至KF00000000號自KF00000000號
      起只開具辰協公司，爾後兌正光公司不得和其他廠商及貿易商有商業行為，且
      客戶完全移交至辰協公司，由辰協公司接客戶訂單、出貨、收款等商業行為，
      兌正光現應完全配合。：：（三）兌正光公司在辰協公司接管至完全清償前開
      債務期間，立切結書人或其配偶或直系血親不得另設公司與兌正光公司經營類
      似之業務與產品。：：」且於立切結書人後，並附有「法定代理人彭阿送」、
      「實際經營者甲○○」之簽章。觀諸上開內容，該切結書顯係被告以兌正光公
      司及本人名義與告訴人簽訂，以尋求告訴人借款助其解決經濟窘境，該切結書
      效力應併及於兌正光公司及被告個人。而切結書所載「載立切結書人或其配偶
      或直系血親不得另設公司與兌正光公司經營類似之業務與產品」自指被告本人
      或其配偶、直系血親不得經營相類似產業。然查嶸鑫公司早於八十六年九月十
      三日即已成立，與兌正光經營相類似之「文具、紙張、圖書、印刷圖案、兒童
      玩具及其材料加工買賣及進出口業務」，並由被告之子彭榮杰擔任負責人，此
      有經濟部公司執照、台北縣政府營利事業登記証、股東名簿在卷可稽。被告復
      自承嶸鑫公司自八十六年十二月三十一日以後即開始對外營業，且在八十七年
      六月之前，均由其指示其子彭榮杰經營公司業務（見本院八十八年十一月卅日
      、八十九年一月四日訊問筆錄）。被告卻於簽訂切結書時，隱瞞上情，佯稱其
      本人及配偶、直系血親均受競業禁止之約束，致令告訴人陷於錯誤，同意以此
      為條件，而借款予被告，其有施用詐術灼然至明。
（三）次查告訴人指訴被告於簽訂切結書當時曾保証除切結書所載債務外，伊對外並
      無其他負債。訊之被告坦承確曾向告訴人言明此外並無其他負債，告訴人始同
      意代為解決地下錢莊債務（見本院八十八年十一月卅日訊問筆錄），但實際上
      除切結書外，伊尚積欠下游廠商及民間借貸債款二千餘萬元（見本院八十八年
      十二月二十一日訊問筆錄）。足見被告對其經濟情況為不實陳述，致令告訴人
      為錯誤判斷，自屬蓄意詐欺。
（四）查被告原與告訴人約定，兌正光公司於交由辰協公司控管期間，所有出貨均應
      出給辰協公司，再對外出售，故統一發票之買受人統一編號均應為辰協公司之
      00000000，但依卷附被告所提兌正光公司三聯式統一發票明細表記載
      ，兌正光公司於八十七年一、二月間曾與統一編號00000000號之他家
      公司有一筆交易計六千二百五十元，於八十七年三、四月間與統一編號000
      00000號之他家公司有二筆交易合計九萬四千四百六十五元（見八十八年
      重附民字第二七號卷第十二、十三頁）。顯見被告於八十七年一至四月間仍有
      以兌正光公司名義對外營業。另証人即利台股份有限公司副總經理乙○○証稱
      ：「我們公司跟兌正光往來比較久，後來兌正光被辰協控管，我們有跟他們說
      這是你們公司內部的事，我只針對一個人，所以我們在訂單上面前面寫辰協，
      後面註明是兌正光，因我們和兌正光往來十幾年了，但付款時甲○○告訴我說
      要開嶸鑫的發票，我直覺上認為這是商場上的調整，所以也就答應了。」（見
      本院八十八年十二月二十一日訊問筆錄）且有嶸鑫公司八十七年三月至五月開
      與利台公司之發票八紙在卷可稽。足証被告在八十七年三至五月間將利台公司
      之貨款轉由嶸鑫公司收取，均違反前開切結書之約定。
（五）被告雖以告訴人未依約分予利潤，致其無法生存，不得不以擅自對外營業置辯
      。然查被告與告訴人簽立切結書當時固有約定若兌正光公司有盈餘，由被告分
      得七成，告訴人分得三成，但為顧及公司每月營運狀況起伏不定，故雙方同意
      一年結算一次，此據告訴人陳明在卷，並為被告坦承無訛（見本院八十八年十
      二月二十一日訊問筆錄）。本件切結書之簽立時間為八十六年十月二十一日，
      被告卻自八十七年一月起即以兌正光名義對外交易，復自八十七年三月起以嶸
      鑫公司名義收取應付予兌正光公司之貨款，斯時一年期間尚未屆滿，被告顯無
      由向告訴人要求結算利潤，則其執此為辯，無非混淆視聽，殊無足採。
綜上所述，被告所辯，洵屬卸責之詞，不足採信。罪証明確，
二、核被告所為，係犯刑法第三百三十九條第一項之詐欺取財罪。原審誤為被告無罪
    之判決，殊屬誤會，公訴人上訴指摘原判決不當，為有理由，應由本院予以撤銷
    改判。爰審酌被告因經營公司不力，積欠巨額債務，竟施用詐術，向告訴人詐取
    四百九十二萬三千三百元，犯後復飾詞圖卸，且未賠償告訴人損失等一切情狀，
    量處如主文所示之刑，以示懲儆。
據上論斷，應依刑事訴訟法第三百六十九條第一項前段、第三百六十四條、第二百九
十九條第一項前段、刑法第三百三十九條第一項、罰金罰鍰提高標準條例第一條前段
，判決如主文。
本案經檢察官郭弘佑到庭執行職務。
中      華      民      國    八十九    年      一      月    三十一    日
                              臺灣高等法院刑事第十三庭
                                  審判長法  官  常  尚  信
                                        法  官  周  占  春
                                        法  官  盧  彥  如
右正本證明與原本無異。
不得上訴。
                                        書記官  蘇  文  正
中      華      民      國    八十九    年      二      月      二      日
附錄：本判決論罪科刑法條全文
刑法第三百三十九條第一項：
意圖為自己或第三人不法之所有，以詐術使人將本人或第三人之物交付者，處五年以
下有期徒刑、拘役或科或併科一千元以下罰金。


司法院資訊處製作；財團法人民間司法改革基金會備份。
